【裁判字號】    90,上訴,1658
【裁判日期】    920401
【裁判案由】    偽造文書等
【裁判全文】
臺灣高等法院高雄分院刑事判決                    九十年度上訴字第一六五八號
    上  訴  人
    即  被  告  丙○○
右上訴人因偽造文書等案件，不服台灣高雄乙方法院九十年度訴字第四三三號中華民
國九十年九月七日第一審判決（起訴案號：台灣高雄乙方法院檢察署八十九年度偵緝
字第一九九五號），提起上訴，本院判決如左：
    主  文
原判決撤銷。
丙○○連續行使偽造私文書，足以生損害於公眾及他人，處有期徒刑貳年陸月。如附
表編號一至八、十至十二應沒收之物欄所示偽造之署押、印章、印文及空白儲金簿、
存摺簿，均沒收。
    事  實
一、丙○○於民國八十七年九月間，基於行使偽造私文書之概括犯意，假冒為甲○○
    ○股份有限公司臺灣南區電信分公司（下稱甲○○○南區分公司）北高雄營業處
    通一科職員「林中和」，先於不詳時間在高雄乙區某處，委託不知情之刻印業者
    偽造如附表編號一所示甲○○○南區分公司北高雄營業處通一科印章一枚，嗣於
    八十七年十一月一日蓋用在附表編號二訂購單上以偽造該印文並偽造甲○○○股
    份有限公司南區分公司北高雄營業處委託印製郵局用戶存摺本一萬本限於八十七
    年十二月三十一日前交貨完畢之意思表示而偽造該訂購單私文書一紙，繼而至高
    雄市○○○路二九三號甲○○○南區分公司北高雄營運處鹽埕服務中心守衛室，
    與不知情之保全人員徐宗仁（另經檢察官為不起訴處分確定）聊天，使徐宗仁誤
    信其為該公司職員林中和，而讓其使用該守衛室電話，丙○○即與設在高雄市○
    ○區○○路五０一號「百立印刷品有限公司」（下稱百立印刷公司）不知情負責
    人陳俊良聯繫，陳俊良到場後，丙○○謊稱自己為甲○○○南區分公司之代表，
    持前開偽造之訂購單一紙而行使之，委託陳俊良印製郵政存簿儲金簿及華南商業
    銀行活期儲蓄存摺簿各一萬本，陳俊良因見丙○○所提出之甲○○○南區分公司
    訂購單與同業間曾收受者相符，遂信以為真，同意承攬，並轉由設在台北縣五股
    鄉○○○路十六號之書甸印刷紙品股份有限公司（下稱書甸印刷公司）印製，足
    以生損害於甲○○○公司。丙○○承前犯意，於八十七年十一、十二月間，書甸
    印刷公司自台北縣運送已印製完成之空白郵政存簿儲金簿及華南商業銀行活期儲
    蓄存摺簿各一萬本至高雄市○○區○○路五０一號予陳俊良，陳俊良再運送至高
    雄市○○○路二九三號甲○○○南區分公司北高雄營運處鹽埕服務中心守衛室交
    予丙○○，丙○○於附表編號三、四之送貨存單二紙及大榮貨運貨籤二紙上，均
    偽簽「林中和」之署押各一枚表示簽收之意思而偽造送貨存單二紙及大榮貨運貨
    籤二紙私文書後返還陳俊良而行使之，足以生損害於「林中和」，丙○○取得上
    開訂購之空白存摺後，再以於跳蚤雜誌上刊登「辦貸款、補齊證件」、「可替八
    大行業申請信用卡」等文字廣告之方式販售，適韓靈妙（另案由臺灣新竹乙方法
    院審理）於八十七年底、八十八年一月上旬某日，見該廣告後，以電話與丙○○
    聯絡，丙○○復承前犯意，於不詳時間在高雄乙區某處，利用不知情之刻印業者
    ，偽造如附表編號五至八所示中華郵政開戶郵戳章、新埔郵局主管章、經辦章、
    郵匯壽險專用章各一枚，蓋用在前開空白之一本郵政存簿儲金簿上以偽造上開印
    文各一枚，並以不詳方法偽造編號ＡＴ一二九、局號六一二七－九
    、帳號三七一四－於上開郵政存簿儲金簿上，及偽造該儲金簿內頁自八十
    七年二月間起至同年八月間止，每月均有二萬至三萬元不等薪資轉帳存入之存款
    明細內容（如附表編號九、十），旋於八十八年一月上旬某日，將上開偽造完成
    之郵政儲金簿一本寄送至新竹縣新埔鎮文山里犁頭山巷三號韓靈妙住處，交付韓
    靈妙而行使之，足以生損害於郵政儲金匯業局及新埔郵局對郵政存簿儲金簿管理
    之正確性、金融交易之安全。嗣於八十八年六月三日為警另案在上址韓靈妙住處
    查獲韓靈妙，並扣得上開丙○○交付之附表編號九、十所示偽造之郵政存簿儲金
    簿一本及其上偽造之存款明細內容一紙，繼而循線於八十八年九月十四日下午四
    時二十分，在上址百立印刷公司查獲附表編號二至四所示之物及丙○○於案發後
    寄回之附表編號十一、十二所示空白郵政存簿儲金簿九千二百本、空白華南商業
    銀行活期儲蓄存摺簿九千九百三十本（均由郵政儲金匯業局保管中）。
二、案經新竹縣警察局新埔分局報告臺灣新竹乙方法院檢察署呈請臺灣高等法院檢察
    署檢察長核轉臺灣高雄乙方法院檢察署檢察官偵查起訴。
    理  由
一、訊據被告丙○○矢口否認有何偽造私文書犯行，辯稱：伊並未自稱為甲○○○北
    高雄營業處通一科職員林中和，亦未委任陳俊良之印刷廠印製郵局儲金簿及華南
    銀行存摺簿，更無刊登廣告販售郵局存摺，韓靈妙之事，伊完全不知情，郵政儲
    金簿及華南銀行存摺係在印刷廠查扣，均非伊所偽造云云。惟查：
  (一)右揭事實，業據證人徐忠仁於偵查、原審證稱：八十七年五月間伊任職於甲○○
    ○鹽埕服務中心守衛室，被告經常於該處出入，並自稱係通一科之職員，後來陳
    俊良打電話來找林中和，及如接到有找林中和的電話，都是被告來接，伊才知被
    告的假名，陳俊良有寄東西來給被告，被告即將它帶走，當時搬貨來時，伊也在
    場等語綦詳，並當庭指認被告無訛（見八十九年度偵字第一二二九四號偵查卷第
    十頁反面、八十九年度偵緝字第一九九五號偵查卷第二八、二九、三三頁）。證
    人陳俊良證稱：當時書甸公司向伊說甲○○○的林中和要訂貨，叫伊接洽，伊即
    打電話給被告，後來才知該電話是甲○○○守衛室的電話；向伊訂貨的確實是在
    庭的被告，當時被告自稱林中和，交貨也是交給在庭的被告，是在守衛室給被告
    簽收，當時現場還有徐宗仁等語（見八十九年度偵緝字第一九九五號偵查卷三一
    頁反面、三二頁、原審卷三二至三三頁、六二頁）；證人金夏湧證述：伊與陳俊
    良是印刷公司股東，在庭的被告來伊公司要印存摺，接洽過程伊雖未全程參與，
    但伊知道被告要印存摺等情（見八十九年度偵緝字第一九九五號偵查卷三九頁、
    原審卷六一頁）；證人謝坤達則證述：伊受雇於陳俊良，被告來過公司二次找陳
    俊良接洽，被告自稱甲○○○的人，後來伊與陳俊良一起送貨去甲○○○守衛室
    ，伊負責搬貨，當時接貨的人是被告及守衛，伊所看到的人就是當庭的被告沒錯
    等語（見八十九年度偵緝字第一九九五號偵查卷第三十八頁反面、原審卷三三、
    六二頁），互核其等所為證言均屬相符，且皆已當庭指認明確，堪認被告確為該
    假冒「林中和」名義訂製存摺及儲金簿之人甚明。
  (二)證人韓靈妙於台灣新竹乙方法院檢察署八十八年度偵字第四四九五號偽造文書等
    案件警訊中及原審審理時結證稱：伊係見雜誌的跳蚤市場寫說「辦貸款、補齊證
    明」、「可替八大行業申請信用卡」，就打電話去，結果語音留言者自稱林先生
    ，之後林先生回電給伊，伊即照其指示寄自己的郵局存摺及提款卡給他，後來林
    先生再叫伊去送貨處領一本偽造郵局存摺，偽造的那本與伊原先的幾乎一模一樣
    ，伊原先的存摺是只領到剩新台幣（下同）一百元，偽造的那本還有六千多元，
    中間加入薪資數萬元，這些資料方便伊貸款，林先生說到時貸款辦好後，再寄一
    萬元給他作為代價等語（臺灣新竹乙方法院檢察署八十八年度偵字第四四九五號
    卷第四頁背面、原審卷一二二至一二三頁），並有附表編號二至四所示甲○○○
    南區分公司北高雄營運處訂購單一紙、送貨存單二紙、大榮貨運貨籤二紙、附表
    編號九、十偽造之韓靈妙郵政儲金簿一本及存款明細內容一紙、附表編號十一、
    十二空白郵政存簿儲金簿九千二百本、空白華南商業銀行活期儲蓄存摺簿九千九
    百三十本（均由郵政儲金匯業局保管）扣案可資佐證。再者，郵政儲金匯業局復
    以八十八年八月二十五日000000－00、八十八年九月十八日00000
    0－00函說明：被告冒以「林中和」及「甲○○○南區分公司北高雄營業處通
    一科」名義簽發之訂購單與印章均屬偽造，本件經徐宗仁、陳俊良再循線追查出
    被告，被告案發後寄回百立印刷公司之郵政儲金簿已追繳九千二百０一本（含韓
    靈妙持有者一本），華南銀行存摺簿已追繳回九千九百三十本等查獲暨追贓過程
    明確，華南商業銀行總行亦以八十八年八月十二日八八華政一字第三六０號函說
    明：本行於八十八年八月十日接獲告知，在百立印刷公司發現有數箱本行之存摺
    ，旋即派員清查取回九千本，八月十一日又追回九百三十本，尚有七十本未追回
    等情屬實，有上開函文三紙在卷可稽（臺灣新竹乙方法院檢察署八十九年度偵字
    第二四三二號卷九至十三、四一、四二頁），參以上開證人徐宗仁、陳俊良、金
    夏湧及謝坤達均已證稱被告即為冒充「林中和」之人等情明確，詳如前述，足認
    被告即為與證人韓靈妙接洽、聯繫，並將偽造之郵局儲金簿交付韓靈妙之「林先
    生」無訛。
  (三)被告辯稱：伊並無自稱甲○○○職員林中和，及委託印製偽造儲金簿及存摺簿、
    刊登廣告販售存摺云云，惟證人徐宗仁、陳俊良、金夏湧及謝坤達等，均已證述
    被告上開犯行明確，且皆當庭指認被告無訛，參以證人韓靈妙此部分所涉之行使
    偽造私文書犯行，係因並無積極證據足資證明其向被告購買上開偽造郵政儲金簿
    後確曾提出行使，而與其另案經檢察官提起公訴之犯罪事實即無連續犯之裁判上
    一罪關係，經臺灣新竹乙方法院以八十八年度訴字第四０一號不另為無罪之諭知
    確定在案，業經本院調取上開韓靈妙偽造文書案件核閱無訛，並有該案判決書一
    份在卷可參。又被告偽造甲○○○南區分公司北高雄營業處通一科印章一枚，並
    蓋用以偽造訂購單私文書而持以行使；又偽簽「林中和」之署押於送貨存單及大
    榮貨運貨籤上而偽造該等私文書而持以行使；復偽造中華郵政開戶郵戳章、新埔
    郵局主管章、經辦章、郵匯壽險專用章，並蓋用以偽造韓靈妙郵政存簿儲金簿及
    存款明細內容而行使交付予韓靈妙，足以生損害甲○○○南區分公司北高雄營業
    處、「林中和」、郵政儲金匯業局及新埔郵局對郵政存簿儲金簿管理之正確性、
    金融交易之安全，至為明灼。
  (四)綜上，被告空言辯解，純屬事後推諉圖卸之飾詞，殊無可採。又上開證人等均已
    迭次到庭證述明確，被告聲請再予傳訊證人金夏湧、徐宗仁，即無必要。本件事
    證已臻明確，被告犯行洵堪認定。
二、按郵政存簿儲金簿為刑法第二百十條之私文書；又甲○○○南區分公司北高雄營
    業處通一科印章、郵政存簿儲金簿上所蓋用之中華郵政開戶郵戳章、新埔郵局主
    管章、經辦章及郵匯壽險專用章等，均非依印信條例規定所製發，表示公務機關
    或機關長官資格及其職務之印信甚明，自非公印（最高法院六十九年度一六七六
    號判例意旨參照）。核被告所為，係犯刑法第二百十六條、第二百十條之行使偽
    造私文書罪。又被告偽造甲○○○南區分公司北高雄營業處通一科印章後，蓋用
    而偽造附表編號二訂購單私文書，在附表編號三、四所示送貨存單及大榮貨運貨
    籤上偽造「林中和」署押，及其偽造中華郵政開戶郵戳章、新埔郵局主管章、經
    辦章、郵匯壽險專用章後，蓋用而偽造韓靈妙郵政存簿儲金簿私文書，該等偽造
    印章、印文、署押之行為均屬偽造私文書之階段行為；其偽造上開私文書後復持
    以行使，偽造之低度行為應為行使之高度行為所吸收，均不另論罪。被告先後多
    次行使偽造私文書之犯行，時間緊接，手法相同，所犯又係構成要件相同之罪，
    顯係基於概括犯意反覆為之，為連續犯，應依刑法第五十六條之規定論以一罪，
    並加重其刑。
三、被告犯罪事證明確，原審法院予以論罪科刑，固非無見，惟查：(一)扣案郵政存簿
    儲金簿上所蓋用之「郵局儲金簿開戶郵戳章」，非依印信條例規定所製發，表示
    公務機關或機關長官資格及其職務之印信甚明，自非公印（最高法院六十九年度
    一六七六號判例意旨參照），原判決誤認該開戶郵戳章係屬公印，尚有未洽；(二)
    被告並無煽惑他人犯罪之犯行（詳如後述），原判決遽予認定被告此部分犯行，
    自有不當。被告上訴意旨仍執前詞否認犯罪，雖無理由，惟原判決既有上開可議
    之處，自應由本院予以撤銷改判。爰審酌被告印製空白之郵政儲金簿及銀行存摺
    ，並偽造郵政儲金簿據以行使，復刊登廣告販售，嚴重擾亂金融秩序，實無可恕
    ，犯後猶狡飾圖卸刑責，毫無悔意，犯罪情節非輕等一切情狀，量處如主文第二
    項所示之刑，以資警惕。附表編號一、五至八號所示偽造之印章各一枚，雖未扣
    案，仍應依刑法第二百十九條規定宣告沒收；附表編號二所示訂購單上蓋用之偽
    造「甲○○○南區分公司北高雄營業處通一科」印文一枚、編號三所示送貨存單
    及編號四大榮貨運貨籤上偽造之「林中和」署押共四枚、編號十偽造之韓靈妙郵
    政存簿儲金簿上如附表編號五至八號偽造之印文各一枚，均應依刑法第二百十九
    條規定宣告沒收；扣案如附表編號十一所示空白郵政存簿儲金簿九千二百本、編
    號十二空白華南商業銀行活期儲蓄存摺簿九千九百三十本，尚未偽造完成，係被
    告所有預備供犯罪所用之物，爰依刑法第三十八條第一項第二款規定宣告沒收。
    而附表編號二訂購單一紙、編號三送貨存單二紙、編號四大榮貨運貨籤二紙，被
    告已分別交付書甸公司、陳俊良，為書甸公司、陳俊良所有之物，附表編號九、
    十偽造之韓靈妙郵政存簿儲金簿一本及存摺明細內容一紙，被告已販售予韓靈妙
    ，為韓靈妙所有，均非被告所有之物，亦非違禁物，不另為沒收之諭知。另其餘
    被告委託印製完成之郵政儲金簿七百九十九本及華南銀行存摺七十本，因未扣案
    ，為免執行困難，爰不予宣告沒收。
四、公訴意旨略以：被告以刊登報紙廣告或跳蚤雜誌廣告之方式，販售偽造之郵政儲
    金簿並煽惑不特定人作為詐欺銀行請領信用卡之用，因認被告另涉犯刑法第一百
    五十三條第一款之煽惑他人犯罪罪嫌云云。惟按犯罪事實應依證據認定之，無證
    據不得推定其犯罪事實，刑事訴訟法第一百五十四條第一項定有明文，又刑法第
    一百五十三條第一款之煽惑他人犯罪罪，需行為人以「公然」方式為之，始能構
    成。質之被告堅決否認有公訴人所指之此部分犯行，辯稱：我並未刊登廣告煽惑
    他人犯罪等語。經查：依證人韓靈妙前開所述：伊係透過跳蚤雜誌刊載之「辦貸
    款、補齊證件」、「可替八大行業申請信用卡」廣告，並撥打廣告上電話號碼0
    000000000，與被告即林先生取得聯繫後，被告在電話中才告知伊將郵
    政儲金簿、印章、提款卡等寄回，而購買偽造郵政儲金簿之事等語觀之，顯見被
    告係於電話中方告知韓靈妙出售偽造郵政儲金簿之事，被告並未以「公然」之方
    式為之，而上開廣告內容亦難認為有煽惑他人犯罪之意思，再證人韓靈妙係透過
    跳蚤雜誌之廣告與被告聯繫，業如前述，其並未提及透過報紙廣告之方式與被告
    聯繫，而卷附之報紙廣告一則（臺灣新竹乙方法院檢察署八十九年偵字第二四三
    二號卷第四十五頁）並非在被告住處或與被告有關之處所查獲，且其上所載之電
    話號碼0000000000，亦非證人韓靈妙所稱與被告聯絡之電話號碼，尚
    難認該報紙廣告一則與被告本件犯行有何關聯，該報紙廣告不能作為被告煽惑他
    人犯罪之證據。此外，本件復查無其他積極證據足資證明被告有何公訴人此部分
    所指之犯行，本應為無罪之諭知，然檢察官認此部分與起訴部分有牽連犯之裁判
    上一罪關係，爰不另為無罪之諭知。
五、臺灣高雄乙方法院檢察署九十年度偵字第一六五四五號移送併辦意旨略以：八十
    八年十月八日晚間十一時許，在台北縣中和市○○路二六九號之一十樓被告住處
    ，查獲並扣得偽造身分證影本、偽造勞工保險卡、偽造郵政存簿儲金簿及所得稅
    扣繳憑單等，因認被告此部分亦涉犯刑法偽造文書罪嫌，且與前開論罪科刑部分
    有連續犯之裁判上一罪關係云云。惟查：被告此部分犯行與前開之本案犯罪時間
    八十七年九月，時隔已逾一年之久；且被告此部分另偽造身分證影本、勞工保險
    卡及所得稅扣繳憑單等物，有扣案清單可憑（台北市政府警察局少年警察隊卷第
    三頁），犯罪手段亦與前開經論罪科刑部分不同，顯見係其另行起意所為，與本
    案即無連續犯之裁判上一罪關係，此部分復未據公訴人起訴，本院自不得予以審
    判，應退由檢察官另行偵辦，附此敘明。
據上論斷，應依刑事訴訟法第三百六十九條第一項前段、第三百六十四條、第二百九
十九條第一項前段，刑法第五十六條、第二百十六條、第二百十條、第三十八條第一
項第二款、第二百十九條，判決如主文。
本案經檢察官劉文水到庭執行職務。
中        華        民        國    九十二    年    四    月    一      日
                              臺灣高等法院高雄分院刑事第六庭
                                  審判長法官  王憲義
                                        法官  張意聰
                                        法官  范惠瑩
右正本證明與原本無異。
如不服本判決應於收受本判決後十日內向本院提出上訴書狀，其未述上訴理由者，
並得於提起上訴後十日內向本院補提理由書狀（均須按他造當事人之人數附繕本)「
切勿逕送上級法院」。
                                      書記官  馬蕙梅
中    華    民    國      九十二      年      四      月     一   日
本件論罪科刑法條：
中華民國刑法第二百十六條
行使第二百十條至第二百十五條之文書者，依偽造、變造文書或登載不實事項或使登
載不實事項之規定處斷。
刑法第二百十條
偽造、變造私文書，足以生損害於公眾或他人者，處五年以下有期徒刑。
附表：
┌──┬────────────────┬────────┬──────┐
│編號│      偽造之物品及私文書        │偽造之署押及印文│應沒收之物  │
├──┼────────────────┼────────┼──────┤
│    │偽造之甲○○○南區分公司北高雄營│                │沒收該印章一│
│ 一 │業處通一科印章一枚              │                │枚          │
├──┼────────────────┼────────┼──────┤
│ 二 │偽造之甲○○○南區分公司北高雄營│其上蓋有前開偽造│其上蓋用編號│
│    │業處訂購單一紙                  │之通一科印文一枚│一偽造之印文│
│    │                                │                │一枚沒收    │
├──┼────────────────┼────────┼──────┤
│ 三 │送貨存單二張                    │其上均有被告偽造│沒收該署押二│
│    │                                │之「林中和」署押│枚          │
│    │                                │各一枚          │            │
├──┼────────────────┼────────┼──────┤
│ 四 │大榮貨運貨籤二紙                │其上均有被告偽造│沒收該署押二│
│  │                                │之「林中和」署押│枚          │
│    │                                │各一枚          │            │
├──┼────────────────┼────────┼──────┤
│ 五 │偽造之中華郵政開戶郵戳章一枚    │被告蓋用該印文一│沒收該印章一│
│    │                                │枚於編號十偽造之│枚          │
│    │                                │韓靈妙郵政存簿儲│            │
│    │                                │金簿上          │
├──┼────────────────┼────────┼──────┤
│ 六 │偽造之新埔郵局主管印章一枚      │被告蓋用該印文一│沒收該印章一│
│    │                                │枚於編號十偽造之│枚          │
│    │                                │韓靈妙郵政存簿儲│            │
│    │                                │金簿上          │            │
├──┼────────────────┼────────┼──────┤
│ 七 │偽造之新埔郵局經辦印章一枚│被告蓋用該印文一│沒收該印章一│
│    │                                │枚於編號十偽造之│枚          │
│    │                                │韓靈妙郵政存簿儲│            │
│    │                                │金簿上          │            │
├──┼────────────────┼────────┼──────┤
│ 八 │偽造之新埔郵局郵匯壽險專用章印章│被告蓋用該印文一│沒收該印章一│
│    │一枚                            │枚於編號十偽造之│枚          │
│    │                                │韓靈妙郵政存簿儲│            │
│    │                                │金簿上          │            │
├──┼────────────────┼────────┼──────┤
│ 九 │偽造之存款明細內容一紙          │被告偽造該存款明│            │
│    │                                │細內容一紙於編號│            │
│    │                                │十偽造之韓靈妙郵│            │
│    │                                │政存簿儲金簿上  │            │
├──┼────────────────┼────────┼──────┤
│ 十 │偽造之韓靈妙新埔郵局局號００六一│其內蓋有編號五至│其上蓋用編號│
│    │二七－九號，帳號000000－0│八之偽造印文及編│五至八偽造之│
│    │號郵政存簿儲金簿一本            │號九存款明細內容│印文各一枚沒│
│    │                                │                │收
├──┼────────────────┼────────┼──────┤
│十一│空白郵政存簿儲金簿九千二百本    │                │該儲金簿九千│
│    │                                │                │二百本沒收  │
├──┼────────────────┼────────┼──────┤
│十二│空白華南商業銀行活期儲蓄存摺簿九│                │該存摺簿九千│
│    │千九百三十本                    │                │九百三十本沒│
│    │                                │                │收          │
└──┴────────────────┴────────┴──────┘


司法院資訊處製作；財團法人民間司法改革基金會備份。
